最　高　行　政　法　院　判　決
　　　　　　　　　　　　　　　　　　 96年度判字第01428號
上　訴　人　甲○○
被 上訴 人　國防大學國防醫學院
代　表　人　張德明
上列當事人間因教師升等事件，上訴人對於中華民國94年11月29
日臺北高等行政法院93年度訴字第2938號判決，提起上訴，本院
判決如下：
　　主  文
上訴駁回。
上訴審訴訟費用由上訴人負擔。
　　理  由
一、緣上訴人原任職於被上訴人學校政治科學科，於民國（下同
    ）85年以著作送審升等副教授，因未獲通過，經一再提起行
    政救濟，嗣經教育部中央教師申訴評議委員會於91年2月25
    日再申訴評議書決議：．．．被上訴人應依該評議書意旨另
    為適法之處置。經被上訴人依上開再申訴評議書決議意旨重
    新辦理，於92年7月22日之教評會審查決議，仍不予通過其
    升等副教授案，上訴人不服，循序提起申訴、再申訴，均經
    決定駁回，遂提起本件行政訴訟。
二、上訴人在原審起訴主張：查本件上訴人教師升等申訴案，中
    央教師申訴評議委員會前於88年4月17日與90年3月19日評議
    決定中，業多次明確指出被上訴人學校之申評會組成委員中
    ，有與擔任學校教育委員會常務委員會委員或著作審查委員
    會委員多所重疊等，對於本件申訴案有利害關係或關於其服
    務學校申訴案件者，固應自行迴避，不得參與評議而竟未迴
    避之違法。而就本次92年9月24日上訴人之申訴案件中，被
    上訴人學校所組成教師申評會，其中之葉慶林委員，不啻從
    85年起學校最初受理上訴人教師升等案件時，即為第43屆學
    校教育委員會教學及服務審查委員會委員，後繼續歷任多屆
    ，更為90年學校第3屆教師申評會受理評議上訴人申訴案當
    時之申評會委員兼主席，故其顯有對於申訴案件有利害關係
    或關於其服務學校申訴案件者，應自行迴避，不得參與評議
    之情，再申訴決定與申訴決定竟悉不查或予以糾正，其評議
    決定自不合法。次觀教師升等資審相關法令規定，教師法及
    教育人員任用條例等法律，僅就專科以上學校教師資格審定
    再授權教育部訂定所謂「專科以上學校教師資格審定辦法」
    （原名稱「大學獨立學院及專科學校教師審查辦法」），並
    僅授權於必要時，教育部得授權學校辦理審查而訂定「教育
    部授權大學及獨立學院自行審查教師資格作業要點」之命令
    ，故就教師升等資格評審之項目、標準及程序等方式，即應
    依據上揭命令內容相關規定以資辦理。而各大學校院經授權
    自行審查教師資格之評審項目、標準及程序等方式仍應遵行
    教育部所定之者，且教師法及教育人員任用條例等法律並無
    任何關於轉委任之授權，即不得再委由其所屬學校自行發布
    相關規章，逕行作為審查之標準，縱依大學法之宗旨，大學
    乃受學術自由之保障，然仍須於法律規定之範圍內始享有其
    自治權，故本件被上訴人所援據之國防醫學院教師資格審查
    辦法暨其實施細則，有關其自訂之教師資格之評審項目、標
    準及程序等事項，即屬逾越母法而欠缺法律明確、轉委任之
    授權，其據此所為之原處分自難謂適法。另查被上訴人所執
    審查上訴人之著作審查外審評審表，其評分項目及權重等（
    研究主題副教授10%、研究方法及能力副教授20%、學術及實
    務貢獻副教授30%、個人學術與專業整體成就副教授40%），
    悉與教育部所訂理工醫農之副教授著作審查意見表評分項目
    及權重等所佔百分比雷同，顯以理工醫農之標準審查上訴人
    人文社會之著作，誠難謂可對升等申請人即本件上訴人專業
    學術能力及成就作成客觀可信、公平正確之評量，顯與憲法
    第23條之比例原則不符。末查再申訴及申訴決定既云原處分
    係依實體從舊程序從新之適用原則辦理，惟被上訴人援據之
    國防醫學院教師資格審查辦法暨其實施細則除程序上之規定
    外，有關其自訂之教師資格之評審項目、標準等計算方式，
    與評量上訴人專業學術能力及成就，得分是否合格通過升等
    有關，事涉實體，自應從舊85年當時之教師資格之評審項目
    、標準等計算方式予以適用，其復云在審查前已當面向外審
    委員說明請依85年的學術標準進行審查，則其所謂「85年的
    學術標準」究何所指？縱使依當時實施細則所規定者，講師
    升等副教授之著作審查評分項目、標準為：創見或發明25%
    、學術或應用價值20%、觀點20%、文字與組織20%、參考材
    料15%，則為何其就涉及實體之教師資格之評審項目、標準
    等計算方式，竟適用90年8月8日新修訂實施細則第10條所規
    定者，其所述顯自相矛盾。為此求為撤銷原處分及一再申訴
    決定之判決，被上訴人應准上訴人著作送審升等為副教授之
    行政處分等語。
三、被上訴人則以：查本件雖緣起上訴人於85年8月提出副教授
    資審，後因未通過資審而經上訴人一路提出救濟程序，並經
    教育部中央教師申訴評議委員會91年2月25日再申訴評議書
    決議被上訴人應依該評議書意旨重為適法之處置；惟被上訴
    人於接獲前開教育部再申訴評議書後，便謹遵教育部前開評
    議書之意旨，重新辦理本件，並以91年6月3日以書函通知上
    訴人檢送其原著作3份送被上訴人學校辦理資審，至此，事
    關上訴人送請副教授資審乙案，係重新辦理其升等審查，此
    參被上訴人91年6月3日（91）教佐字第9102706號函即可為
    明證。92年7月21日被上訴人之著作審查委員會完成外審委
    員審查，上訴人成績為皆低於70分，嗣於同年7月22日經被
    上訴人之第46屆教評會第16次書面決議上訴人教師資審案不
    予通過。本件被上訴人教評會完全依91年2月25日中央教師
    申訴評議委員會決議辦理。嗣上訴人不服，向甫於91年11月
    1日成立之國防大學教師第1屆申評會提出申訴，國防大學教
    師申評會於92年12月18日決議申訴駁回，是本次申訴案教師
    申評會並非被上訴人之申評會，而係國防大學之教師申評會
    ，上訴人主張被上訴人申訴決定所組成之學校申評會，容有
    誤會。次依中央教師評議委員會88年4月17日再申訴評議書
    所載「學校『教師申評會』委員與學校教育委員會委員多所
    重疊」、教育部中央教師申訴評議委員會再申訴評議書90年
    3月19日再申訴評議書所載：「國防醫學院教師申評會委員
    與學校第43屆教常會委員沈建業及尹士俊、第43屆著作審查
    委員會委員重疊．．．」，均皆指僅須「原來相關審查機關
    」與「本件國防大學第一屆申評會」委員若有重疊，始應迴
    避。而葉慶林委員雖為國防大學本件之申評會委員，惟其卻
    非91年被上訴人重新受理本件時之教學服務審查委員會、院
    教評會委員，故無利害關係，並無依法應予迴避之理由。至
    於被上訴人第43屆學校教育委員會教學及服務審查委員會委
    員、被上訴人90年學校第3屆教師申評會及受理評議上訴人
    申訴案當時之申評會委員兼主席與本件係91年6月從新辦理
    之資審案無任何利害關係，亦不可能發生球員兼裁判情形，
    上訴人之主張容有誤會。又依教育人員任用條例第104條第2
    項之規定，既法有明文授權教育部得轉授權各學校自行辦理
    著作審查，並無欠缺轉委任授權之情形，上訴人顯有誤會。
    且既法有授權轉委任，教育部便依法訂定發布原名稱為「大
    學獨立學院及專科學校教師審查辦法」後更名為「專科以上
    教師資格審定辦法」全文16條；而於授權學校辦理部分，教
    育部復依法訂立「教育部授權大學及獨立學院自行審查教師
    資格作業要點。」包括被上訴人在內之多所大學院校皆經教
    育部以80年2月8日臺（80）審字第7003號函評定為自80年度
    起自行審查教師資格。被上訴人為依法自審，依「教育部授
    權大學及獨立學院自行審查教師資格作業要點」制定國防醫
    學院教師資格審查辦理暨其實施細則。是國防醫學院教師資
    格審查辦法暨其實施細則係有其合法依據、合法轉授權並對
    於相關要件明確化之法規。再者，被上訴人就教師升等審查
    作業評分項目均有自訂相關章則以為依據，並無違誤，審查
    作業之實施，亦悉依司法院釋字第462號解釋意旨為之，並
    未違法。又教育部學術審議委員會第109屆第8次常務委員會
    決議之「教師著作審查意見表」係適用於送請「非自審」之
    大專院校教師資審案件，此參該函說明三業明定此標準係適
    用於報部送審之教師資審。而被上訴人既為自審之學校，亦
    無庸報教育部送審，自無該規則之適用。教育部既已授權被
    上訴人自行針對教師資格做審查，復未於教育部授權大學及
    獨立學院自行審查教師資格作業要點規定明定審查標準，即
    係自審學校可參考教育部學審會之標準或自訂辦法，且教育
    部學審會亦會尊重自審學校之規則，蓋基於大學自治，自審
    學校當可為了維持一定之學術水準，訂立更嚴格之高標準。
    此為教育部尊重各校學術自主之良法美意，亦廣為學術界所
    接受，而被上訴人學校係教育部核定之自審學校，依法保有
    自訂標準之權責，教育部授權大學及獨立學院自行審查教師
    資格作業要點第6點定有明文，使用自訂表格實無不法或不
    妥之處。本件上訴人實係對教師資審制定之相關法令有所誤
    會所致。而本件上訴人申請升等副教授案，經被上訴人學校
    將其著作送請外審專家評審時，所選任之委員俱為與該著作
    領域有關之學者專家，「委員一」身分為教授兼所長，「委
    員二」身分為教授，曾任系主任、所長及院長，「委員三」
    目前擔任三民主義相關研究所所長，在審查工作進行前被上
    訴人並當面向外審委員說明依85年的學術標準評量。為維持
    著作審查制度之客觀性與公平性，前述審查之判斷、評量，
    依司法院釋字第462號解釋，除確有違法或顯然不當之情形
    外，應尊重著作審查人之專業學術判斷，是被上訴人學校機
    關所為資審程序並未違法。至上訴人主張之85年學術審查標
    準，應係外審委員依其專業，並以85年時，對於同一著作之
    要求及欣賞之學術價值之評價為何，而與評分之百分比如何
    無關。而關於85年之學術標準為何則為外審委員之專業，基
    於司法院釋字第462號之解釋，被上訴人亦僅能尊重學術專
    業，原處分並未混淆其中區別等語，資為抗辯。
四、原審斟酌全辯論意旨及調查證據之結果，以：查教育人員任
    用條例已有明文授權教育部得轉授權各學校自行辦理著作審
    查，並無欠缺轉委任授權之情形。既法有授權轉委任，教育
    部爰依法訂定發布原名稱為「大學獨立學院及專科學校教師
    審查辦法」後更名為「專科以上教師資格審定辦法」全文16
    條；而於授權學校辦理部分，教育部復依法訂立「教育部授
    權大學及獨立學院自行審查教師資格作業要點。」從而被上
    訴人之教常會即訂定「國防醫學院教師資格審查辦法暨其實
    施細則」，並報經教育部核定後實施。是國防醫學院教師資
    格審查辦法暨其實施細則係有其合法依據、合法轉授權並對
    於相關要件明確化之法規。本件上訴人申請升等副教授案，
    經被上訴人學校將其著作送請外審專家評審時，所選任之委
    員俱為與該著作領域有關之學者專家，「委員一」身分為教
    授兼所長，專長為西洋政治思想、比較憲政制度及民主理論
    ，「委員二」身分為教授兼系主任（所長），其著作有孔孟
    政治思想與我國政治民主化等，「委員三」身分為教授，其
    專長為三民主義及中國現代史；揆諸司法院釋字第462號解
    釋意旨，除確有違法或顯然不當之情形外，自應尊重著作審
    查人之專業學術判斷。再由外審評審表之審查意見內容及結
    果觀之，3位審查人均已將上訴人研究成果之優點、缺點，
    具體指明，內容詳實，並非僅主觀、抽象之評論，分別評定
    為65分、40分及69分；上開評審意見及評分，係審查人本於
    其學識素養與經驗所為專門學術上獨立公正之智識判斷，具
    有高度之專業性與屬人性，如無判斷逾越或判斷濫用之情形
    ，即難指之為違法；本件容或上訴人對於審查委員之評語無
    法接受，然並無專門學術依據之具體理由足以動搖前揭審查
    意見之可信度及正確性，則被上訴人陳稱其尊重審查委員之
    判斷、評量，應無不合。上訴人並無確切之證據足以證明原
    處分有何判斷逾越或判斷疏漏或判斷濫用之情事，自尚難僅
    以審查結果無法令其滿意，即遽爾認原處分有判斷逾越或判
    斷疏漏或判斷濫用及本件審定程序有違反正當程序原則之情
    形。另教育部既已授權被上訴人自行針對教師資格做審查，
    已如上述；復未於教育部授權大學及獨立學院自行審查教師
    資格作業要點規定明定審查標準，即係自審學校可參考教育
    部學審會之標準或自訂辦法，且教育部學審會亦會尊重自審
    學校之規則，蓋基於大學自治，自審學校當可為了維持一定
    之學術水準，訂立更嚴格之高標準。被上訴人係教育部核定
    之自審學校，依法保有自訂標準之權責，教育部授權大學及
    獨立學院自行審查教師資格作業要點第6點定有明文，使用
    自訂表格實無不法或不妥之處。再依教師申訴評議委員會組
    織及評議準則第109條規定所謂「申訴案件有利害關係者」
    ，係指於受理申訴案之申訴委員中，與被上訴人之資審申請
    人案件時，擔任原審查之相關委員會與申訴案之委員有重疊
    現象者，為避免有球員兼裁判之情形，故重疊之委員應予迴
    避而言。經查葉慶林委員雖為國防大學申評會委員，亦曾為
    被上訴人第43屆學校教育委員會教學及服務審查委員會委員
    ，更為90年學校第3屆教師申評會及受理評議上訴人申訴案
    當時之申評會委員兼主席；惟查，葉慶林委員雖為國防大學
    本件之申評會委員，惟其卻非91年被上訴人重新受理本件時
    之教學服務審查委員會、院教評會委員，揆諸上開說明，並
    無球員兼裁判之情形，無利害關係，自無依法應予迴避之理
    由。末按國防醫學院教師資格審查辦法實施細則第10條第1
    款規定，著作之審查包括「主要著作審查」及「個人學術與
    專業整體成就」。「主要著作」按不同資審等級評分（副教
    授佔60%）；「個人學術與專業整體成就」以5年內或前一等
    級至本次申請等級列計（副教授佔40%），其中，．．．副
    教授（40分）之研究著作歸類計分佔30分。」，第2款則規
    定「副教授主要著作審查評分佔60%區分研究主題（10%）、
    研究方法及能力（20%）、學術及實務貢獻（30%）3個評分
    項目」，此部分皆為教師資審評分之程序規定，並非學術審
    查之實體規定。且被上訴人所選任之3位外審委員，均為與
    該著作領域有關之學者專家，亦屬人文社會有關之專家；且
    所謂85年學術審查標準，應係外審委員依其專業，並以85年
    時對於同一著作之要求及欣賞之學術價值之評價為何，而與
    評分之百分比如何無關。綜上所述，原處分依據審查人員之
    評價而認定上訴人之升等未通過，尚無違誤，申訴評議決定
    及再申訴評議均予以維持，亦無不合。上訴人請求撤銷原處
    分、申訴及再申訴決定，及命被上訴人應准其著作送審升等
    為副教授之行政處分，為無理由，而駁回上訴人在原審之訴
    。
五、上訴意旨略謂：查教育部授權自審大專院校「自行審查」作
    業要點，實已說明不包含自訂審查標準，故被上訴人沒有自
    訂標準之權責。復查依教育部修訂教師著作審查意見表之說
    明，報部審查資料標明分類作業，乃有利於教育部分類審查
    ，絕非自審學校可不辦分類審查。又教育部真正授權自訂者
    ，僅限於程序部分，著作實體之實質審查，仍須依教育部之
    法令，部訂審查意見表格之內容、標準。並有細部標準規劃
    ，自屬著作本體之客觀標準，絕非是程序問題。被上訴人稱
    自審學校有自訂標準之權責，顯不符法令。原判決採信被上
    訴人之主張，亦顯有判決理由矛盾，及適用法規不當之違法
    。另查教師申評會組織及評議準則第19條明文規定，「申評
    會委員對於申訴案件有利害關係，或關於其服務學校申訴案
    件，應自行迴避，不得參與評議」。復查85年送審著作及升
    等當事人與今日升等之著作及當事人，皆為上訴人同一著作
    。葉慶林委員今雖為國防大學申評委員會，卻仍是國防醫學
    院之核心權威人士與上訴人有絕對之利害關係，而有自行迴
    避之理由。詎原審對以上悉未詳予說明其不採或取捨之理由
    ，即逕採信被上訴人之主張，顯有判決理由不備之違法。另
    按外審人員之徵選應透過人事單位，由學院出具公文書，並
    付審查費，向各大專院校選任具有審查資格者擔任，方屬公
    正。又依司法院釋字第462號解釋意旨，審查人審查著作，
    必與升等人或升等著作，專業相符。本件上訴人任教20多年
    ，皆以「中國通史」為主課，其升等著作及輔助著作，亦皆
    以歷史思想文化為主要內容。惟國防醫學院著審會秘書，竟
    選任留學歐美，學法、學政治之專家學者審查歷史文化類之
    著作，實與上訴人及升等著作之專業不符。原審採信選任3
    外審人，俱為與該著作領域有關之學者專家，是未深究認知
    專業之真正意義，而有認證不實之誤判。況教育部學審會每
    2年均選出具有「教育部學術審議委員會組織條例」第3條、
    第4條所列舉具備條件資格者為合格人選。並列具名冊分各
    大專院校，提供為各審查人員，可資參考。據上論結：原審
    實有諸多認事用法違誤，亦漏未審酌司法院釋字第462號解
    釋意旨，而草率認定，其判斷應無予維持。為此請求廢棄原
    判決，撤銷原處分及一再申訴決定之判決，被上訴人應准上
    訴人著作送審升等為副教授之行政處分等語。
六、本院查：（一）、按「大學獨立學院及專科學校教師應具有
    專門著作在國內外知名學術或專業刊物發表，或已為接受且
    出具證明將定期發表，或經出版公開發行，並經教育部審查
    其著作合格者，始得升等；必要時，教育部得授權學校辦理
    審查。」、「大學、獨立學院及專科學校之聘任、升等均應
    辦理資格審查；其審查辦法由教育部定之。」為教育人員任
    用條例第14條第2項及第4項所明定。次按「．．．大學教師
    升等資格之審查，關係大學教師素質與大學教學、研究水準
    ，並涉及人民工作權與職業資格之取得，除應有法律規定之
    依據外，主管機關所訂定之實施程序，尚須保證能對升等申
    請人專業學術能力及成就作成客觀可信、公平正確之評量，
    始符合憲法第23條之比例原則。且教師升等資格評審程序既
    為維持學術研究與教學之品質所設，其決定之作成應基於客
    觀專業知識與學術成就之考量，此亦為憲法保障學術自由真
    諦之所在。故各大學校、院、系（所）教師評審委員會，本
    於專業評量之原則，應選任各該專業領域具有充分專業能力
    之學者專家先行審查，將其結果報請教師評審委員會評議。
    教師評審委員會除能提出具有專業學術依據之具體理由，動
    搖該專業審查之可信度與正確性，否則即應尊重其判斷。受
    理此類事件之行政救濟機關及行政法院自得據以審查其是否
    遵守相關之程序，或其判斷、評量有無違法或顯然不當之情
    事．．．．。」司法院釋字第462號解釋可資參照。（二）
    、本件上訴人原任職於被上訴人學校政治科學科，85年以著
    作送審升等副教授，因未獲通過，經一再提起行政救濟，嗣
    經教育部中央教師申訴評議委員會於91年2月25日再申訴評
    議書決議：．．．被上訴人應依該評議書意旨另為適法之處
    置。經被上訴人依上開再申訴評議書決議意旨，重新將上訴
    人著作送請3位外審委員評審，所選任之委員俱為與該著作
    領域有關之學者專家，「委員一」身分為教授兼所長，專長
    為西洋政治思想、比較憲政制度及民主理論，「委員二」身
    分為教授兼系主任（所長），其著作有孔孟政治思想與我國
    政治民主化等，「委員三」身分為教授，其專長為三民主義
    及中國現代史；3位外審委員俱為與該著作領域有關之學者
    專家，在審查工作進行前被上訴人並當面向外審委員說明依
    85年的學術標準評量，3位審查人均已將上訴人研究成果之
    優點、缺點，具體指明，內容詳實，分別評定為65分、40分
    及69分，成績均低於70分，此有3份外審評審表附原處分卷
    可稽，上開評審意見及評分，係審查人本於其學識素養與經
    驗所為專門學術上獨立公正之智識判斷，具有高度之專業性
    與屬人性，並無專門學術依據之具體理由足以動搖前揭審查
    意見之可信度及正確性，上訴人亦無確切之證據足以證明前
    揭審查意見有何判斷逾越或判斷疏漏或判斷濫用之情事；又
    如上所述，教育部既已授權被上訴人自行針對教師資格做審
    查，即被上訴人可參考教育部學審會之標準或自訂辦法，自
    審學校當可為了維持一定之學術水準，訂立較嚴格之高標準
    ，被上訴人係教育部核定之自審學校，基於大學自治原則，
    依法保有自訂標準之權責，使用自訂表格並無不法或不妥，
    從而被上訴人之92年7月22日教評會尊重審查委員之判斷意
    見，決議不予通過上訴人升等副教授案，核無不合。經核原
    判決認原處分認事用法，俱無違誤，維持原處分及訴願決定
    ，並對上訴人在原審之主張如何不足採之論據取捨等，均已
    詳為論斷，而駁回上訴人在原審之訴，並無判決不適用法規
    、適用不當或不備理由、理由矛盾等違背法令情事，其所適
    用之法規與該案應適用之現行法規並無違背，與解釋判例，
    亦無牴觸，並無所謂原判決有違背法令之情形；又證據之取
    捨與當事人所希冀者不同，致其事實之認定亦異於該當事人
    之主張者，不得謂為原判決有違背法令之情形。上訴人對於
    業經原判決詳予論述不採之事由再予爭執，核屬法律上見解
    之歧異，要難謂為原判決有違背法令之情形。此外，葉慶林
    委員雖為國防大學本件之申評會委員，惟其卻非本件91年被
    上訴人重新辦理時之教學服務審查委員會、院教評會委員，
    即無球員兼裁判足以令人疑其不公正之情形，自無依法應自
    行迴避之事由，上訴人指稱葉慶林委員有應自行迴避而未迴
    避，卻參與國防大學教師申評會92年12月18日決議，該申訴
    評議決定不合法云云，洵不足採。本件上訴論旨，仍執前詞
    ，指摘原判決違誤，求為廢棄，難認有理由，應予駁回。
七、據上論結，本件上訴為無理由，依行政訴訟法第255條第1項
    、第98條第3項前段，判決如主文。
中　　華　　民　　國　　96　　年　　8　　 月　　10　　日
                  第五庭審判長法  官　林　茂　權
                              法  官  鄭　小　康
                              法  官  鄭　忠　仁
                              法  官　黃　本　仁
                              法  官　吳　東　都
以  上  正  本  證  明  與  原  本  無  異
中　　華　　民　　國　　96　　年　　8　　 月　　10　　日
　　　　　　　　　　　　　　　書記官　彭　秀　玲
